臺灣士林地方法院民事裁定　　　　　　　 100年度抗字第65號
抗　告　人　鄭錫華
抗告人因聲請變更財團法人康寧醫院捐助章程事件，對於中華民
國100 年5 月5 日本院100 年度法字第20號裁定提起抗告，本院
裁定如下：
    主  文
原裁定關於駁回後開第二項聲請部分廢棄。
財團法人康寧醫院捐助章程准予變更如附表「修正後新條文」欄
第十條第二款所示。
其餘抗告駁回。
抗告程序費用新臺幣壹仟元由抗告人負擔。
    理  由
一、按財團之組織及其管理方法，由捐助人以捐助章程或遺囑定
    之。捐助章程或遺囑所定之組織不完全，或重要之管理方法
    不具備者，法院得因主管機關、檢察官或利害關係人之聲請
    ，為必要之處分，又為維持財團之目的或保存其財產，法院
    得因捐助人、董事、主管機關、檢察官或利害關係人之聲請
    ，變更其組織，民法第62條、第63條定有明文。財團法人之
    捐助章程，依民法第60條第2 項及第62條前段規定，應訂明
    法人之目的、所捐財產、財團之組織及其管理方法。財團法
    人經設立登記後，如其捐助章程所定之組織不完全，或重要
    之管理方法不具備，或為維持財團之目的或保存其財產，得
    依民法第62條後段、第63條後段之規定，聲請法院為必要之
    處分，至不屬上述事項之章程變更，參酌民法第59條之規定
    ，祇需取得目的事業主管機關之許可，即可聲請該管法院辦
    理變更登記，無聲請法院處分之必要。而事務所固為財團法
    人設立時應登記事項之一，惟並非捐助章程之必要記載事項
    ，如章程載有事務所之地址而事後變更時，僅生法人已登記
    事項之變更，依法應為變更登記之問題，與捐助章程之變更
    無涉，此觀民法第60條第2 項、第61條至第63條、第65條、
    非訟事件法第85條等規定自明。又有關財團法人設立宗旨之
    變更、增訂業務範圍及財團目的事業之變更，均屬財團目的
    之變更，並無涉及財團之組織及管理方法之事項；而財團目
    的之變更，依民法第65條規定，則應由主管機關斟酌捐助人
    之意思為之（最高法院85年度臺抗字第320 號裁定意旨參照
    ）。
二、本件抗告人以其為相對人財團法人康寧醫院（下稱相對人醫
    院）董事長，因相對人醫院之捐助章程所定組織不完全，重
    要之管理方法不具備，為維持財團之目的或保存其財產，經
    民國99年12月17日第9 屆第6 次董事會議決議修訂捐助章程
    如附表修正後新條文欄所示，並將財團法人名稱修改為康寧
    醫療財團法人，聲請裁定准為變更捐助章程如附表「修正後
    新條文」所示等語。原審准予補充變更相對人醫院捐助章程
    如附表「修正後新條文」欄第6 條至第8 條、第10條第1 款
    、第3 款、第4 款所示，而駁回抗告人其餘聲請。抗告人就
    其被駁回部分聲明不服，提起抗告，其抗告意旨略以：行政
    院衛生署（下稱衛生署）因應醫療法之修正，依據醫療法第
    31條、第33條第2 項、第42條第1 項及第44條第1 項之規定
    ，於99年2 月2 日以衛署醫字第0990200001號公告修正「醫
    療財團法人捐助章程參考範例」及「醫療財團法人董事會（
    與監察人）之組織及議事規則參考範例」，並公告通令全國
    財團法人醫院均必須依衛生署上揭參考範例之規定重新修訂
    捐助章程及董事會（與監察人）之組織及議事規則，並逐字
    載明之。且依修正後之醫療法規定，「財團法人康寧醫院」
    之名稱應修正為「康寧醫院財團法人康寧醫院」，此衛生署
    之公告係屬全國性財團法人醫院捐助章程之變革，非僅係個
    案式的變更，原裁定將衛生署公告通令財團法人醫院一體遵
    行，且經衛生署同意備查之「康寧醫療財團法人捐助章程」
    予以割裂，而為部分准許、部分駁回，非但造成「康寧醫院
    財團法人」無所適從，亦將造成全國醫療財團法人混亂之局
    面，原裁定顯有違法云云。並聲明：(一)原裁定關於駁回財團
    法人康寧醫院捐助章程變更聲請部分廢棄。(二)上開廢棄部分
    ，抗告人之聲請應准予變更。
三、經查，如附表修正後新條文欄第1 條為設立目的之增訂及法
    人名稱之變更、第2 條及第4 條為法人事務所地址之增訂及
    法人名稱之變更、第3 條為新增業務項目，屬財團目的之變
    更，第5 條、第9 條、第11條、第12條分別為修正前原條文
    第13條、第16條、第17條、第19條之條文次序變動及文字修
    正，上述修正，核與財團法人捐助章程所定「組織不完全」
    、「重要管理方法不具備」或「維持財團之目的或保存其財
    產」均無涉，非屬民法第62條、第63條之法院為章程之必要
    處分或變更組織之事項，自非屬法院審查之事項，參酌民法
    第59條之規定，祇需取得目的事業主管機關之許可，即可聲
    請該管法院辦理變更登記，無庸聲請法院為必要處分，是此
    部分聲請，於法不合，不應准許。
四、次查，依醫療法第5 條第2 項規定，醫療財團法人係指以從
    事醫療事業辦理醫療機構為目的，由捐助人捐助一定財產，
    經中央主管機關許可並向法院登記之財團法人，為求法人之
    穩健經營並為永續發展，故衛生署於99年2 月2 日以衛署醫
    字第0990200001號函公告「醫療財團法人捐助章程參考範例
    」，訂定法人基金及各項收入之管理方式，其中第11條明文
    規定「本法人基金及各項收入，除零用金外，以下列方式為
    之：一存放金融機構。二購買公債、公司債、金融債券、國
    庫券、可轉讓之銀行定期存單、銀行承兌匯票、銀行或票券
    金融公司保證發行之商業本票、上市、上櫃公司股票或國內
    證券投資信託公司發行之受益憑證。三購置自用設施及不動
    產。四運用於其他經中央衛生主管機關核准之項目」，並於
    說明欄中建議逐字載明之。另衛生署亦於94年11月8 日衛署
    醫字第0940219014號公告有關醫療法人之投資限制，明訂醫
    療法人其所有投資總額限制如下：(一)醫療法人淨值總額未達
    應有之資本額者，不得投資。(二)醫療法人淨值總額超過資本
    額，而未達資本額2 倍者，得投資淨值總額超過資本額部分
    之40％。(三)醫療法人淨值總額超過資本額達2 倍以上者，得
    投資淨值總額超過資本額2 倍部分之60％。且醫療法人對單
    一公司之投資額，不得超過公司實收股本之20％。且醫療法
    人不得投資衍生性金融商品，有衛生署以99年2 月2 日衛署
    醫字第0990200001號函公告之「醫療財團法人捐助章程參考
    範例」及衛生署94年11月8 日衛署醫字第0940219014號函各
    1 件在卷可稽。而就前開「醫療財團法人捐助章程參考範例
    」第11條第2 款所定關於法人基金及各項收入之管理方式，
    則經衛生署以100 年8 月15日衛署醫字第1000017565號函覆
    稱並未與醫療財產法人設立之公益目的相違，有衛生署前開
    函文1 件在卷可稽。經核如附表修正後新條文欄第10條第2
    款關於「購買公債、公司債、金融債券、國庫券、可轉讓之
    銀行定期存單、銀行承兌匯票、銀行或票券金融公司保證發
    行之商業本票、上市、上櫃公司股票或國內證券投資信託公
    司發行之受益憑證」之內容，既與前開「醫療財團法人捐助
    章程參考範例」第11條第2 款規定之內容相同，且醫療財團
    法人僅得投資淨值總額超過資本額部分之一定比例，故應認
    前開如附表修正後新條文欄第10條第2 款規定，尚無損於原
    資本額即捐助基金之價值，而與設立財團法人之目的並不相
    違。則抗告人聲請變更相對人醫院捐助章程如附表「修正後
    新條文」欄第10條第2 款所示，與財團法人之立法精神並不
    違背，且與民法有關法人之規定亦無牴觸，其聲請變更，尚
    無不合，應予准許。
五、綜上，抗告人聲請變更相對人醫院捐助章程如附表修正後新
    條文欄第10條第2 款所示，於法相合，應予准許，至其聲請
    變更相對人醫院捐助章程如附表修正後新條文欄第1 至第5
    條、第9條 、第11條、第12條部分，於法不合，應予駁回。
    原審就上開應准許部分，為駁回之裁定，自有未洽，抗告意
    旨就此部分指摘原裁定不當，求予廢棄改判，為有理由，至
    上開應駁回部分，原審裁定駁回，核無違誤，抗告意旨就此
    部分指摘原裁定不當，求予廢棄，為無理由，應駁回其抗告
    。
六、爰裁定如主文。
中    華    民    國   100    年    8     月    31    日
                  民事第二庭審判長法   官   方彬彬
                                  法   官   劉逸成
                                  法   官   藍雅清
正本係照原本作成。
如不服本裁定，僅得於收受本裁定正本送達後10日內，以適用法
規顯有錯誤為理由，向本院提出再抗告狀（須按他造當事人之人
數附繕本），並繳納再抗告費新台幣1000元。再抗告時應提出委
任律師或具有律師資格之人之委任狀；委任有律師資格者，另應
附具律師資格證書及釋明委任人與受任人有民事訴訟法第466 條
之1 第1 項但書或第2 項所定關係之釋明文書影本。
中    華    民    國   100    年    9     月     7    日
                                  書記 官   張純華